最高法院刑事判決　　　　　　　　　　　　　　　八十八年度台上字第七四二五號
　　上　訴　人　乙○○
　　　　　　　　甲○○
　　　　　　　　丙○○
　　共　　　同
　　選任辯護人　蕭顯榮律師
右上訴人等因貪污等罪案件，不服台灣高等法院台中分院中華民國八十八年七月二十
日第二審判決（八十八年度上訴字第六七三號，起訴案號：台灣彰化地方法院檢察署
八十六年度偵字第二五六、二五九八號），提起上訴，本院判決如左：
    主  文
原判決關於乙○○（民國三十九年六月十五日生）、甲○○、丙○○部分撤銷，發回
台灣高等法院台中分院。
    理  由
本件原判決認定上訴人乙○○（民國三十九年六月十五日生，以下簡稱三十九年生）
原係彰化縣鹿港鎮公所農業課課員。於八十四年十二月間，台灣省政府公路局西濱快
速公路工程處為辦理該公路彰化縣境路段之闢建，委託彰化縣政府辦理沿線用地地上
物之查估事宜，彰化縣政府再轉託鹿港鎮、線西鄉及伸港鄉等鄉鎮公所辦理。其中彰
化縣鹿港段農林、畜產類查估工作，係由上訴人乙○○（三十九年生）負責。詎其明
知其叔父即上訴人甲○○與鄰近業主黃顯昌、黃耀南、黃俊雄、乙○○（四十九年四
月十三日生，以下簡稱四十九年生）（以上四人業經判刑確定）及上訴人丙○○等人
在鹿港鎮○○○段土地上所種植之觀賞用垂榕，係上訴人甲○○、丙○○等人意圖為
自己不法之所有，為該道路闢建徵收而搶種，以圖詐領補償費。竟圖利於上訴人甲○
○、丙○○等人，仍將之逕列入補償查估清冊內，為不實之估價，並登載在職務上所
掌之清點清冊內。且上訴人甲○○、丙○○所種植之垂榕多屬直徑十五公分以下，或
十公分以下之垂榕，依規定僅能領取每株新台幣（下同）一千四百五十元（垂榕直徑
十公分至十五公分）及五百八十元（垂榕直徑五公分至十公分）之遷移補償費。其中
甲○○部分，種植十五公分至二十公分之垂榕（補償費每株三千二百元）僅三十一株
，二十公分至二十五公分之垂榕（補償費每株五千七百元）僅二株，上訴人乙○○（
三十九年生）即在上訴人甲○○要求高估下，在查估清冊中分別浮報為一百八十二株
及八十二株垂榕。另上訴人丙○○部分，十五公分至二十公分及二十公分至二十五公
分之垂榕，亦分別僅有十七株及五株，應丙○○之要求高估，分別浮報為九十八株
及六十株。上訴人乙○○（三十九年生）乃與上訴人甲○○、丙○○共同明知上開浮
報不實之事項，而登載於上訴人乙○○（三十九年生）職務上所掌之清點清冊及補償
費查估清冊等公文書內。至於黃顯昌、黃耀南、黃俊雄、乙○○（四十九年生）部分
，因現地已遭破壞，無法逐一計算垂榕株數，惟均有查估不實及搶種之類似情形。總
計上訴人丙○○詐得補償費一百四十七萬四千三百五十元，黃顯昌詐得九十一萬六千
五百元，黃耀南、黃俊雄共同詐得二百八十二萬四千三百五十元，乙○○（四十九年
生）詐得一百七十五萬零八百五十元，上訴人甲○○著手詐領一百三十三萬六千九百
元，但因地主提出異議，上訴人甲○○始未得逞等情。因而撤銷第一審判決，依牽連
犯關係，改判論處上訴人乙○○（三十九年生）依據法令從事公務之人員，對於主管
之事務直接圖利罪刑；上訴人甲○○、丙○○共同公務員明知為不實之事項，而登載
於職務上所掌之公文書，足以生損害於公眾罪刑，固非無見。
惟查：(一)科刑之判決書，須將認定之犯罪事實詳記於事實欄，然後於理由內逐一說明
其憑以認定之證據，使事實與理由兩相一致，方為合法。原判決既認定上訴人乙○○
（三十九年生）圖利黃顯昌、黃耀南、黃俊雄、乙○○（四十九年生），而於事實欄
記載該部分「現地已遭破壞，無法逐一計算垂榕株數，惟均有查估不實及搶種之類似
情形」。然於事實欄內並未明確記載上訴人乙○○（三十九年生）就該部分如何查估
不實，理由內亦未明確說明其憑以認定上訴人乙○○（三十九年生）就該部分如何查
估不實之證據，其事實已欠明確，且有理由不備之違誤。(二)原判決謂「上訴人乙○○
（三十九年生）與上訴人甲○○、丙○○共同明知浮報不實之事項，而登載於上訴人
乙○○（三十九年生）職務上所掌之『清點清冊』及補償費查估清冊等公文書」。惟
由調查卷所附之彰化縣鹿港鎮○○○○○路新建工程用地地上物垂榕清點清冊以觀，
其上記載系爭土地上各大小直徑垂榕數量之現估數量及原估數量對照情形，所記載上
訴人甲○○、丙○○於系爭土地所種植各大小直徑垂榕數量之現估數量及原估數量，
與原判決所記載之各該數量一致，該清點清冊似係本件案發後調查單位會同有關機關
查估後所製作之文件，能否謂係上訴人乙○○（三十九年生）登載不實之公文書，殊
非無疑。原審復未詳予說明其憑以認定上訴人乙○○（三十九年生）於所謂「清點清
冊」登載不實之依據，而遽為前揭認定，不免速斷。(三)原判決謂上訴人甲○○、丙○
○並無公務員身分，因與具有公務員身分之上訴人乙○○（三十九年生）共犯登載不
實事項於公文書罪，仍應論以該罪之共犯。惟未引用刑法第三十一條第一項，說明有
該法條之適用，尚有未洽。又原判決既認定上訴人甲○○、丙○○與上訴人乙○○（
三十九年生）共同明知系爭浮報不實之事項，而登載於上訴人乙○○（三十九年生）
職務上所掌之補償費查估清冊等公文書，上訴人乙○○（三十九年生）並進而提出行
使，致上訴人甲○○、丙○○得以詐領有關補償費（上訴人甲○○部分因地主異議而
未得逞）。倘若無訛，則上訴人甲○○、丙○○之用意係以該登載不實之補償費查估
清冊，詐領補償費，該登載不實之補償費查估清冊並已由上訴人乙○○（三十九年生
）提出行使，則上訴人甲○○、丙○○與上訴人乙○○（三十九年生）之犯意聯絡，
是否僅止於登載該不實事項於補償費查估清冊，實有疑義。況公訴意旨亦認上訴人甲
○○、丙○○與上訴人乙○○（三十九年生）間就行使登載不實之公文書部分，成立
共同正犯關係。乃原審就其等間關於行使登載不實之公文書部分，是否成立共同正犯
關係，恝置不論，亦有調查未盡及理由不備之違誤。(四)八十一年七月十七日修正公布
之貪污治罪條例第九條所規定應予追繳沒收或發還之財物，以所得者為限。原判決認
定上訴人乙○○（三十九年生）所為圖利丙○○、黃顯昌、黃耀南、黃俊雄、乙○○
（四十九年生）犯行，與得利之丙○○、黃顯昌、黃耀南、黃俊雄、乙○○（四十九
年生）等人之行為，並無犯意聯絡，未具共同正犯關係。如果無誤，則上訴人乙○○
（三十九年生）本人就所為圖利犯行，實際並無所得，尚難以丙○○、黃顯昌、黃耀
南、黃俊雄、乙○○（四十九年生）等人另犯詐欺罪所得款項，認係上訴人乙○○（
三十九年生）犯圖利罪所得財物。乃原判決就丙○○、黃顯昌、黃耀南、黃俊雄、乙
○○（四十九年生）另犯詐欺罪所得款項，於上訴人乙○○（三十九年生）所犯圖利
罪刑下，宣告追繳發還彰化縣政府，自有適用法則不當之違誤。以上或為上訴意旨所
指摘，或為本院得依職權調查之事項。上訴人等上訴意旨指摘原判決不當，非無理由
，應認有發回更審之原因。至上訴人甲○○詐欺未遂部分、上訴人丙○○詐欺部分，
因與其等所犯登載不實事項於公文書部分，有審判不可分之關係，自應一併發回。
據上論結，應依刑事訴訟法第三百九十七條、第四百零一條，判決如主文。
中      華      民      國    八十八    年     十二     月    二十三    日
                              最高法院刑事第八庭
                                  審判長法官  吳  雄  銘
                                        法官  池  啟  明
                                        法官  石  木  欽
                                        法官  郭  毓  洲
                                        法官  吳  三  龍
      右正本證明與原本無異
                                              書  記  官
中      華      民      國    八十八    年     十二     月    二十九    日
